ACORDAO-COMPLETO-2555343

ACÓRDÃO 2186/2022 ATA 38/2022 - PLENÁRIO

VISTOS, relatados e discutidos estes autos de Relatório de Auditoria nos atos administrativos relativos ao Convênio 893854/2019, celebrado entre o município de Barcelos/AM e a União, por intermédio da Secretaria Nacional de Segurança Hídrica do Ministério do Desenvolvimento Regional - SNSH/MDR, voltado ao financiamento de obras de contenção para mitigar os efeitos da erosão fluvial ocasionada pelas cheias do Rio Negro. 
ACORDAM os Ministros do Tribunal de Contas da União, reunidos em Sessão do Plenário, diante das razões expostas pelo Relator e com fundamento no art. 276, caput e § 1º, do Regimento Interno deste Tribunal, em:
9.1. referendar a medida cautelar concedida em 22/9/2022, por meio da decisão monocrática à peça 61;
9.2. notificar a Secretaria Nacional de Segurança Hídrica do Ministério do Desenvolvimento Regional - SNSH/MDR,  a Prefeitura Municipal de Barcelos - AM e demais interessados a respeito deste acórdão.

Relatório de Auditoria referente à ação de controle realizada pela Secretaria de Fiscalização de Infraestrutura Urbana  nos atos administrativos relativos ao Convênio 893854/2019, celebrado entre o município de Barcelos/AM e a União, por intermédio da Secretaria Nacional de Segurança Hídrica do Ministério do Desenvolvimento Regional.

Ministério do Desenvolvimento Regional; Prefeitura Municipal de Barcelos - AM.

3. Interessados/Responsáveis:
3.1. Interessado: Congresso Nacional (vinculador).
3.2. Responsável: Edson de Paula Rodrigues Mendes (XXX.726.942-XX).

13.1. Ministros presentes: Bruno Dantas (na Presidência), Aroldo Cedraz, Jorge Oliveira e Antonio Anastasia (Relator).
13.2. Ministros-Substitutos convocados: Augusto Sherman Cavalcanti, Marcos Bemquerer Costa e Weder de Oliveira.

ANTONIO ANASTASIA

Trata-se de Relatório de Auditoria referente à ação de controle realizada pela Secretaria de Fiscalização de Infraestrutura Urbana - SeinfraUrbana nos atos administrativos relativos ao Convênio 893854/2019, celebrado entre o município de Barcelos/AM e a União, por intermédio da Secretaria Nacional de Segurança Hídrica do Ministério do Desenvolvimento Regional - SNSH/MDR, voltado ao financiamento de obras de contenção para mitigar os efeitos da erosão fluvial ocasionada pelas cheias do Rio Negro.
2.	Reproduzo, a seguir, o teor da Decisão por mim proferida (peça 61) , assinada e oficializada em 22/9/2022, por meio da qual, acolhendo proposta da SeinfraUrbana, foi concedida medida cautelar para suspender a transferência de recursos federais alusivos ao convênio até o esclarecimento dos apontamentos da auditoria:
	Trata-se de Relatório de Auditoria, sob condução da Secretaria de Fiscalização de Infraestrutura Urbana - SeinfraUrbana, nos atos administrativos relacionados ao Convênio 893854/2019, celebrado entre o município de Barcelos/AM e a União, por intermédio da Secretaria Nacional de Segurança Hídrica do Ministério do Desenvolvimento Regional - SNSH/MDR.
2.	O convênio em questão tem como escopo o financiamento federal para construção de muro de contenção tipo gabião em pedra rachão, com extensão de 644 metros e altura variando entre 4,85 e 6,72 metros, na orla do município de Barcelos/AM para mitigar os efeitos da erosão fluvial ocasionada pelas cheias do Rio Negro. O ajuste prevê o repasse federal no montante de R$ 25.678.000,00, com contrapartida do município no valor de R$ 26.000,00.
3.	Conforme descrito no resumo do Relatório de Fiscalização (peça 36, p. 3) , os achados de auditoria e respectivos efeitos foram assim sintetizados:
a) projeto básico deficiente, com indícios de adoção de soluções antieconômicas. Efeitos: Risco de contratação antieconômica e de potencial dano ao erário decorrente da inexecução dos serviços indicados no planejamento do empreendimento, a exemplo de aterros com materiais de jazidas, aterros reforçados com geogrelha, muros de gabião com geogrelha, transporte fluvial de materiais pétreos, dentre outros; e
b) Obstrução ao livre exercício da fiscalização do TCU por parte da atual administração municipal de Barcelos/AM. Efeitos: Ausência de avaliação do controle externo federal acerca da legalidade da Concorrência Pública n.03/2021, prejudicando a remessa de informações acerca do objeto ao Congresso Nacional, nos termos do art. 139, inciso II, da Lei 14.194, de 20/8/2021 (LDO 2022) .
4.	Em relação ao primeiro achado, as seguintes constatações foram apontadas (achado de auditoria III.1; peça 36, p. 10-17) :
i) o Estudo de Concepção da solução de engenharia adotada pela prefeitura para a contenção da orla fluvial de Barcelos/AM encontra-se incompleto, não apresentando, para fins comparativos, estimativas de custos (econômica) e potenciais dificuldades de obtenção de insumos para cada solução apresentada (muro de contenção de gabião; geocélula; e muro de contenção em concreto armado a flexão) , haja vista as peculiaridades atinentes à localidade do empreendimento (região amazônica) ; 
ii) não há análise técnica da possibilidade de aproveitamento do volume de corte do terreno, estimado em 35.870,60m³, como material de empréstimo para aterro na obra (estimado em 48.853,40 m³) . A Memória de Cálculo que acompanha o orçamento indica direcionamento de todo o volume de corte para o bota-fora (conforme custo de transporte específico adicionado) ; 
iii) indício de ausência de economicidade na escolha do serviço "Aterro compactado em solo reforçado com geogrelha unidirecional com resistência a tração de 150 kN/m em camadas de 40 cm - fornecimento e instalação", cód. Sicro 1506005. A utilização da geogrelha não se encontra devidamente fundamentada, especificada e dimensionada nas pranchas, nas seções típicas, e nos demais elementos do projeto analisado, tendo em vista que representa um acréscimo de R$ 4.838.831,56 no orçamento estimado. Ademais, não consta a existência de estudos de efetiva necessidade de reforço para o aterro em questão;
iv) quanto ao muro de gabião em pedra rachão, o parecer técnico da prefeitura de Barcelos/AM informa que a escolha deste tipo de contenção se baseou em estudo de concepção com alternativas construtivas, e, pela "facilidade de haver uma pedreira próxima ao município". Ocorre que o orçamento da obra prevê que o material pétreo seja transportado (fretado) via embarcação pontal flutuante - 550 ton, a 170 km de distância da obra, ensejando o custo adicional de R$ 1.434.764,30, alusivo a 47 viagens pelo referido modal. Reputa-se que tal valor atualmente seja superior, em função da grande variação para maior dos preços dos combustíveis em relação a julho/2020 (data base do orçamento) , em especial do óleo diesel utilizado neste tipo de transporte de carga; e 
v) a composição de custo unitário da estrutura de contenção indica acréscimo do insumo "Geogrelha bidirecional com resistência à tração de 30 kN/m, deformação inferior a 5% e malha de 36 x 34 mm", ao custo de R$ 232,55, devido principalmente ao elevado coeficiente de utilização (8 m2 por m3) . Com efeito, houve um acréscimo de R$ 3.742.753,81 ao orçamento estimado. Não há, na documentação técnica do convênio, especificações técnicas e projeto que descreva de forma clara e adequada a utilização e dimensionamento desse artefato.
5.	Sobre a obstrução à atuação do TCU, a equipe de auditoria reportou a ausência de atendimento às demandas da fiscalização por parte do município, materializadas por intermédio de atos de requisição e ofícios, o que teria inviabilizado a análise da conformidade da Concorrência 003/2021, que culminou na contratação da empresa Paudarco Comércio e Serviço Ltda. (CNPJ 08571042000194) .
6.	Dessa forma, a proposta de encaminhamento do Relatório de Auditoria foi no sentido da realização de audiência do prefeito municipal, de diligências formais para obtenção da documentação demandada, bem como de oitiva do ente público para manifestação acerca das possíveis irregularidades identificadas no projeto básico apresentado à União para celebração da avença.
6.	A proposta da unidade foi acolhida mediante Despacho do Ministro André Luís de Carvalho (peça 39) , a quem sucedi na relatoria destes autos (termo de sorteio à peça 60) .
7.	Devidamente procedidas as comunicações pertinentes (peças 44 a 46) , não houve qualquer manifestação por parte do município de Barcelos/AM, tampouco do prefeito municipal, Sr. Edson de Paula, considerado revel, nos termos do art. 202, § 8º, do RI/TCU. 
8.	Não obstante, a SeinfraUrbana observou, em consulta ao processo administrativo que cuida do repasse de recursos da União no âmbito do Ministério do Desenvolvimento Regional - MDR, que, após o término da auditoria, o município de Barcelos atuou ativamente junto à Pasta Ministerial para apresentar documentos relacionados ao feito, inclusive sobre a Concorrência 003/2021. 
9.	Tendo identificado riscos associados à pessoa jurídica contratada pelo município, mormente em relação à capacidade técnica para executar o objeto, bem como a iminência de repasse financeiro ao projeto, a unidade técnica, considerando presentes os requisitos regimentalmente exigidos, propôs, em síntese, a adoção de medida cautelar para suspender o repasse até o esclarecimento dos apontamentos realizados na auditoria (instrução à peça 57; endosso do corpo diretivo da unidade às peças 58 e 59) .
10.	Os fundamentos apresentados para a proposta de adoção de medida cautelar foram assim sintetizados pelo diretor da SeinfraUrbana (peça 58) :
12.	Em função desse cenário, a instrução precedente propõe a adoção de medida cautelar para suspender esse repasse até o esclarecimento dos apontamentos realizados na auditoria. Para tanto, demonstra estarem presentes os requisitos regimentalmente exigidos para as medidas de urgência: fumus boni iuris, periculum in mora e ausência de periculum in mora reverso.
13.	No tocante à fumaça do bom direito, sobressaem-se os achados minuciosamente detalhados no relatório de auditoria à peça 36, já mencionados alhures, que se somam ao risco da contratação de empresa para a execução do objeto sem a avaliação clara e objetiva da capacidade técnica operacional dessa pessoa jurídica, com potencialidade de causar prejuízos à União em função da não conclusão do empreendimento.
14.	Quanto à urgência na atuação do Controle Externo, nota-se a necessidade de resguardar a União, haja vista o iminente financiamento de projeto a respeito do qual pairam dúvidas acerca das premissas utilizadas na definição dos custos. Assim, a medida cautelar evitará o repasse de valores significativos ao ente municipal, impedindo a aplicação de recursos do programa de prevenção a desastres em objeto com fragilidades quanto à viabilidade e economicidade. Nesse caso, vale destacar que o empreendimento não conta com o acompanhamento e fiscalização da Caixa Econômica Federal, atividades que serão exercidas pelo próprio Ministério, em que pese as dificuldades associadas à localização da obra.  
15.	Em relação à eventual perigo reverso decorrente da medida cautelar, não se constata presente, pois o empreendimento objetiva mitigar problema cíclico que afeta o município amazonense periodicamente, podendo ser formatado com o devido planejamento, de modo que os efeitos do investimento sejam maximizados e duradouros.  Ademais, a sustação da medida extraordinária proposta dependerá diretamente dos esclarecimentos apresentados pelo ente municipal, havendo a pronta análise desta Corte caso sejam apresentados elementos suficientes para garantir a segurança do investimento federal. Vale destacar, também, a informação prestada pelo Auditor, de que "as obras sequer iniciaram, não havendo registro de mobilização de equipamentos e de materiais por parte da empresa contratada, ou qualquer outro aspecto que demonstre prejuízos devidos ao bloqueio temporário de transferência de recursos ao convenente".
16.	Nesse contexto, manifesto anuência à proposta de encaminhamento formatada, no sentido de ser adotada medida cautelar para determinar ao órgão do Poder Executivo Federal responsável pelo projeto que se abstenha de efetuar qualquer liberação financeira no âmbito do Convênio n. 893854/2019 até que este Tribunal delibere a respeito.
11. 	Passo a decidir.
12.	De início, observo que, na doutrina que rege a tutela de urgência, a medida cautelar é cabível quando presentes a fumaça do bom direito e o perigo da demora, combinados com a ausência de perigo da demora reverso.
13.	No caso concreto, em juízo de cognição sumária, típico dessa fase processual, acolhendo o exame da SeinfraUrbana, entendo estarem presentes os requisitos para a concessão da medida cautelar proposta. 
14.	Observo que a fumaça do bom direito está devidamente caracterizada pelos achados apontados no Relatório de Auditoria (peça 36) e sintetizados nos itens 3 a 5 desta decisão. Soma-se aos indícios de irregularidades no projeto básico deficiente, a conduta omissiva do titular da prefeitura ao sonegar documentos e informações requeridos pela equipe de fiscalização, concorrendo para a obstrução ao exercício da auditoria.
15.	Relativamente ao perigo da demora, verifico a partir da avaliação feita pela unidade técnica acerca dos mais recentes andamentos no processo administrativo em trâmite junto ao MDR, que o concedente está na iminência de realizar o primeiro repasse de recursos federais ao município de Barcelos. 
16.	Resta configurado, portanto, risco de efetivação de pagamentos de despesas do empreendimento, cuja planilha orçamentária, fundada em projeto básico deficiente e com discrepâncias qualitativas e quantitativas em relação aos serviços e suas especificações, contém soluções consideradas antieconômicas pela equipe de fiscalização.
17.	Por fim, registro informação da unidade quanto à não configuração de perigo da demora reverso, visto que as obras, voltadas a mitigar problema cíclico que assola periodicamente o município, "sequer iniciaram, não havendo registro de mobilização de equipamentos e de materiais por parte da empresa contratada, ou qualquer outro aspecto que demonstre prejuízos devidos ao bloqueio temporário de transferência de recursos ao convenente".
18.	Do exposto, acolhendo, com breves ajustes de forma, a proposta consubstanciada no pronunciamento da subunidade da SeinfraUrbana (peça 58) , DECIDO:
18.1.	com base no art.276 do RITCU, determinar cautelarmente à Secretaria Nacional de Segurança Hídrica do Ministério do Desenvolvimento Regional (SNSH/MDR)  que se abstenha de transferir recursos federais alusivos ao Convênio Plataforma+Brasil n. 893854/2019 ao município de Barcelos/AM, até que o Tribunal decida sobre o mérito das ocorrências suscitadas nos presentes autos de Relatório de Auditoria, nos termos do art. 45 da Lei 8.443/1992; 
18.2.	com base nos art. 250, inciso V, e 276, §3º, do RITCU, realizar oitivas dos entes a seguir, para que, no prazo de 15 (quinze) dias, apresentem manifestações quanto aos aspectos relacionados: 
a) do município de Barcelos/AM: 
a.1) em relação a documentação técnica apresentada pelo município ao concedente federal (Secretaria Nacional de Segurança Hídrica - SNSH/MDR) , no âmbito do processo administrativo SEI 59000.029546/2019-11 (Convênio Plataforma+Brasil n. 893854/2019) : 
a.1.1) indícios de irregularidades quanto aos elementos do Projeto Básico e do Orçamento Base da Administração, por não estarem suficientemente detalhados e apresentando discrepâncias qualitativas e quantitativas em relação aos serviços planilhados e suas especificações, conforme itens que seguem, dificultando a caracterização do objeto e a avaliação de sua viabilidade e de seu custo efetivo de execução nos termos propostos, em desrespeito ao art. 6º, inciso IX, caput e alíneas "b "e "f", da Lei 8.666/1993, a saber (tópico III.1 do Relatório de Auditoria do TCU) : 
a.1.1.1) o Estudo de Concepção da solução de engenharia adotada pela prefeitura para a contenção da orla fluvial de Barcelos/AM encontra-se incompleto, não apresentando, para fins comparativos, estimativas de custos (econômica) e potenciais dificuldades de obtenção de insumos para cada solução apresentada (muro de contenção de gabião; geocélula; e muro de contenção em concreto armado a flexão) , haja vista as peculiaridades atinentes à localidade do empreendimento (região amazônica) ; 
a.1.1.2) não há análise técnica da possibilidade de aproveitamento do volume de corte do terreno, estimado em 35.870,60m³, como material de empréstimo para aterro na obra (estimado em 48.853,40 m³) . A Memória de Cálculo que acompanha o orçamento indica direcionamento de todo o volume de corte para o bota-fora (conforme custo de transporte específico adicionado) ; 
a.1.1.3) indício de ausência de economicidade na escolha do serviço "Aterro compactado em solo reforçado com geogrelha unidirecional com resistência a tração de 150 kN/m em camadas de 40 cm - fornecimento e instalação", cód. Sicro 1506005. A utilização da geogrelha não se encontra devidamente fundamentada, especificada e dimensionada nas pranchas, nas seções típicas, e nos demais elementos do projeto analisado, tendo em vista que representa um acréscimo de R$ 4.838.831,56 no orçamento estimado. Ademais, não consta a existência de estudos de efetiva necessidade de reforço para o aterro em questão; 
a.1.1.4) quanto ao muro de gabião em pedra rachão, o parecer técnico da prefeitura de Barcelos/AM informa que a escolha deste tipo de contenção se baseou em estudo de concepção com alternativas construtivas, e, pela "facilidade de haver uma pedreira próxima ao município". Ocorre que o orçamento da obra prevê que o material pétreo seja transportado (fretado) via embarcação pontal flutuante - 550 ton, a 170 km de distância da obra, ensejando o custo adicional de R$ 1.434.764,30, alusivo a 47 viagens pelo referido modal. Reputa-se que tal valor atualmente seja superior, em função da grande variação para maior dos preços dos combustíveis em relação a julho/2020 (data base do orçamento) , em especial do óleo diesel utilizado neste tipo de transporte de carga; e 
a.1.1.5) a composição de custo unitário da estrutura de contenção indica acréscimo do insumo "Geogrelha bidirecional com resistência à tração de 30 kN/m, deformação inferior a 5% e malha de 36 x 34 mm", ao custo de R$ 232,55, devido principalmente ao elevado coeficiente de utilização (8 m2 por m3) . Com efeito, houve um acréscimo de R$ 3.742.753,81 ao orçamento estimado. Não há, na documentação técnica do convênio, especificações técnicas e projeto que descreva de forma clara e adequada a utilização e dimensionamento desse artefato;
a.1.2) na documentação alusiva à Concorrência Pública 03/2021 (contratação da obra) , observaram-se as seguintes irregularidades: 
a.1.2.1) substituição, no edital da licitação, da exigência de comprovação de capacidade técnica para execução do objeto mediante atestados, prevista no art.30, inciso II e §1º da Lei 8.666/1993, por simples declarações de aptidão para a realização da obra (item 8.3.2 do edital) ; e 
a.1.2.2) ausência de comprovação da qualificação técnica operacional da empresa vencedora do certame, a empresa Paudarco Comércio e Serviço Ltda. (CNPJ 08571042000194) , para a execução do objeto do convênio, submetendo a administração pública a elevado risco de problemas na execução do empreendimento e de não atingimento dos resultados esperados. No único atestado técnico em nome da empresa fornecido, referente à construção de 38 (trinta e oito) melhorias sanitárias domiciliares no município de Juruá/AM, não há serviços que se assemelhem aos de maior relevância e materialidade elencados no item 8.3.4 do edital da concorrência, quais sejam: construção de muro gabião em pedra rachão - altura maior que 4 metros e menor ou igual a 12 metros -, e aterro compactado em solo reforçado com geogrelha unidirecional, resistência à tração de 150KN/m, em camadas de 40cm; 
a.2) sonegação de documentos e informações ao TCU, bem como obstrução ao livre exercício de auditoria determinada no âmbito do Acórdão 2481/2021-TCU-Plenário (Min. Relatora Ana Arraes) - Fiscobras/2022; situações essas caracterizadas pelo não atendimento às seguintes comunicações: Ofício de Requisição 02-25/2022, de 17/3/2022; reiterado pelos Ofícios 03-25/2022, de 29/3/2022; 04-25/2022, de 31/3/2022; e 05-25/2022, de 5/4/2022 (reencaminhado via Correios Sedex em 6/5/2022) - todos da lavra de equipe de fiscalização da SeinfraUrbana/TCU, a despeito das confirmações de recebimento desses expedientes pelo gabinete do prefeito municipal; e, recentemente, não atendimento aos Ofício 31.875/2022- TCU/Seproc, de 29/6/2022 (diligência) e Ofício 31.872/2022-TCU/Seproc, de 29/6/2022 (oitiva) . As ocorrências configuram afronta ao art. 6º, inciso IX, caput e alíneas "b "e "f", da Lei 8.666/1993, bem como desrespeito à obrigação da convenente prevista na Cláusula 4ª, inciso II (Obrigações do Convenente) , alínea "o" do termo de Convênio Plataforma+Brasil n. 893854/2019 (tópico III.1 do Relatório de Auditoria do TCU) ; 
a.3) possibilidade de o TCU, na apreciação conclusiva dos autos, determinar a anulação da Concorrência n. 003/2021 e do contrato dela decorrente, apresentando eventuais alternativas a essa medida.
b) da empresa Paudarco Comércio e Serviço Ltda. (CNPJ 08571042000194) , contratada em 22/3/2022 pela prefeitura de Barcelos/AM para a execução das obras do Convênio Plataforma + Brasil n. 893854/2019, para que se manifeste, se assim o desejar, na condição de interessada, acerca das ocorrências elencadas no item a.1 supra (a.1.1 e a.1.2) , haja vista a possibilidade de o TCU determinar a anulação da Concorrência n. 003/2021 e do contrato dela decorrente; 
c) da Secretaria Nacional de Segurança Hídrica do Ministério do Desenvolvimento Regional (SNSH/MDR)  quanto às situações referentes aos itens a.1 (a.1.1 e a.1.2) , a.2 e a.3 supra; e 
18.3.	informar acerca da decisão que vier a ser proferida, anexando cópia da instrução à peça 57, do presente pronunciamento e daqueles que o sucederem e do Relatório de Auditoria de peça 36: à Secretaria Nacional de Segurança Hídrica (SNSH) do Ministério do Desenvolvimento Regional (MDR) , à atual administração do município de Barcelos/AM; à Câmara de Vereadores do município; e à empresa Paudarco Comércio e Serviço Ltda.
	É o Relatório.

não há

Não atuou.

RELATÓRIO DE AUDITORIA. CONVÊNIO MDR. MITIGAÇÃO DOS EFEITOS DA EROSÃO FLUVIAL OCASIONADA PELAS CHEIAS DO RIO NEGRO. INDÍCIOS DE IRREGULARIDADES. PROJETO BÁSICO DEFICIENTE. RISCO DE CONTRATAÇÃO ANTIECONÔMICA E DE POTENCIAL DANO AO ERÁRIO. OBSTRUÇÃO AO EXERCÍCIO DA FISCALIZAÇÃO DO TCU. AUDIÊNCIA. DILIGÊNCIAS FORMAIS. OITIVA. AUSÊNCIA DE MANIFESTAÇÃO. NÃO ATENDIMENTO DA DILIGÊNCIA. ADOÇÃO DE MEDIDA CAUTELAR PARA SUSPENDER TRANSFERÊNCIA DE RECURSOS ALUSIVOS AO CONVÊNIO. OITIVA. REFERENDO. CIÊNCIA

RELATÓRIO DE AUDITORIA (RA)

Secretaria de Fiscalização de Infraestrutura Urbana (SeinfraUrb).

Submeto ao referendo deste Plenário, nos termos do art. 276, § 1º, do Regimento Interno deste Tribunal, a medida cautelar por mim expedida em 22/9/2022 (peça 61) .
Os fundamentos da decisão acautelatória, apoiados nas razões apresentadas pela Secretaria de Fiscalização de Infraestrutura Urbana - SeinfraUrbana (peças 57 a 59) , foram devidamente transcritos no relatório precedente, o que dispensa reprisá-los no presente voto. 
Ante o exposto, voto por que seja aprovado acórdão que ora submeto a este Colegiado.
TCU, Sala das Sessões, em 5 de outubro de 2022.
ANTONIO ANASTASIA 
Relator